【裁判字號】    98,簡上,243
【裁判日期】    980623
【裁判案由】    詐欺
【裁判全文】
臺灣板橋地方法院刑事判決             98年度簡上字第243號
上  訴  人
即  被  告  甲○○
上列上訴人即被告因詐欺案件，對本院民國98年1 月23日98年度
簡字第417 號判決（聲請簡易判決處刑案號：97年度偵字第3361
6 號）不服，提起上訴，本院合議庭判決如下：
    主    文
原判決撤銷。
甲○○幫助意圖為自己不法之所有，以詐術使人將本人之物交付
，累犯，處有期徒刑伍月，如易科罰金，以新臺幣壹仟元折算壹
日。
    事    實
一、甲○○前於民國86年間因違反懲治走私條例等案件，經臺灣
    屏東地方法院以86年度訴字第643 號判處有期徒刑8 年，上
    訴後復經臺灣高等法院高雄分院以87年度上訴字第741 號撤
    銷原判決，改判處有期徒刑8 年，再上訴後則經最高法院以
    88年台上字第928 號駁回上訴確定，其於88年5 月11日入監
    執行後，於92年4 月10日假釋出監，同時交付保護管束，迄
    95年12月6 日保護管束期滿執行完畢。詎猶不知警惕，明知
    依一般社會生活之通常經驗，如提供其於金融機構開立之帳
    戶予姓名年籍不詳之人使用，可能幫助不詳犯罪集團作為詐
    欺財物之用，竟仍基於幫助詐欺取財之不確定故意，於97年
    10月20日18時30分許，在臺北火車站南三號門，將其申辦之
    中華郵政股份有限公司泰山同榮郵局帳戶（以下簡稱泰山同
    榮郵局，帳號為0000000-0000000 號）及永豐商業銀行永春
    分行帳戶（帳號為0000000-0000000 號）之提款卡及密碼，
    同時交予不詳姓名年籍之成年人使用，縱使該帳戶提款卡及
    密碼被詐欺集團作為詐欺他人財物之工具，亦不違背其本意
    。嗣該帳戶提款卡及密碼果流入某詐欺集團手中，該集團某
    成員即意圖為自己不法所有之犯意，以附表所示方法行騙陳
    光祥、林洋安及乙○○等3 人，致該3 人均限於錯誤，分別
    將如附表所示金額匯至甲○○前開帳戶，其後旋即有人以自
    動櫃員機領款方式提領一空。嗣陳光祥、林洋安及乙○○於
    匯款後，始驚覺受騙並報警處理，因而查悉上情。
二、案經臺北縣政府警察局新莊分局報請臺灣板橋地方法院檢察
    署檢察官偵查聲請簡易判決處刑。
    理    由
壹、程序部分：
一、按被告以外之人於審判外之言詞或書面陳述，除法律有規定
    者外，不得作為證據，刑事訴訟法第159 條第1 項定有明文
    。但被告以外之人於審判外之陳述，雖不符前4 條之規定，
    而經當事人於審判程序同意作為證據，法院審酌該言詞陳述
    或書面陳述作成時之情況，認為適當者，亦得為證據；當事
    人、代理人或辯護人於法院調查證據時，知有刑事訴訟法第
    159 條第1 項不得為證據之情形，而未於言詞辯論終結前聲
    明異議者，視為有前項之同意，同法第159條之5亦有明定。
    本案證人陳光祥、林洋安及乙○○於警詢時所為之證述，雖
    屬被告以外之人於審判外所為言詞陳述，但被告於本院98年
    5 月18日準備程序期日時已明確表示同意將該證據方法作為
    證據（本院簡上字卷第31頁反面），迄至本院言詞辯論終結
    為止亦未表示異議，本院審酌前開證人之證述均係依據法定
    程序所製作，且無重大瑕疵，核與本案其餘客觀事證亦尚相
    符，應適合作為本案證據，依據前揭規定，當具證據能力。
二、卷附臺北地方法院行政凍結管收執行命令、乙○○匯款之郵
    政國內匯款執據、被告泰山同榮郵局帳戶存摺內頁及交易明
    細表（以上見丙○偵字卷第15至17頁）、陳光祥轉帳之交易
    明細表1 張、林洋安轉帳之交易明細表2 張、被告永豐商業
    銀行永春分行帳戶存摺明細、開戶資料及往來明細、97年10
    月17日自由時報、被告0000000000門號自97年10月16日起至
    21日止之雙向通聯紀錄（以上見北檢偵字卷第16、27、38至
    40、46至61、66、70至77頁）等，性質上均屬物證，復經本
    院逐一提示調查，依法均得作為證據。
貳、實體部分：
一、訊據被告雖矢口否認有何幫助詐欺犯行，略辯稱：伊係看報
    紙廣告應徵司機工作，對方表示客戶會匯款至伊帳戶，故要
    提供2 個帳戶的提款卡及密碼，以供確定伊帳戶可否使用，
    伊係誤入求職陷阱，本身也是受害者，並無幫助詐欺之主觀
    犯意；伊知道詐欺集團都是拿存摺、印章，因為存摺、印章
    都在伊身上，所以不會起疑云云，然查：
    (一)陳光祥、林洋安及乙○○分別於如附表所示時間，因受某
      不詳詐欺集團成員欺騙而限於錯誤，將如附表所示金額匯
      至被告之泰山同榮郵局帳戶及永豐商業銀行永春分行帳戶
      乙節，業據證人陳光祥、林洋安及乙○○於警詢時證述明
      確，並有臺北地方法院行政凍結管收執行命令、乙○○匯
      款之郵政國內匯款執據、被告泰山同榮郵局帳戶存摺內頁
      及交易明細表（以上見丙○偵字卷第33616 號卷第15至17
      頁）、陳光祥轉帳之交易明細表1 張、林洋安轉帳之交易
      明細表2 張、被告永豐商業銀行永春分行帳戶存摺明細、
      開戶資料及往來明細（以上見北檢偵字卷第16、27、38至
      40、46至61頁）等在卷可查，堪認確有人利用被告所有前
      揭2個帳戶行騙他人並詐取金額得手之事實。
    (二)被告雖辯稱其係誤入求職陷阱，本身也是受害者，並無幫
      助詐欺之主觀犯意云云，但依被告所稱：伊學歷為國中，
      自83年起即開始擔任貨車司機載送公賣局的菸酒，至97年
      8 月遭解雇等語（本院簡上字卷第47頁），可知其有相當
      之社會閱歷與工作經驗，當知一般求職之方式與流程，且
      目前公司行號雖多要求員工開設金融帳戶以供匯入薪資之
      用，但應無要求尚未受僱之應徵者開設金融帳戶或提供帳
      戶資料之必要，豈有要求員工交付金融帳戶之提款卡及密
      碼予雇主始能應徵之理？又金融帳戶能否使用，並非不得
      由帳戶所有人陪同所應徵公司之員工一同至金融機構臨櫃
      查詢，或一同至自動櫃員機以匯、取款方式操作確認，亦
      可由公司逕向金融機構發函詢問、徵信，罕見正常公司要
      求應徵者提供提款卡及密碼後自行測試之情形。本案被告
      僅依報紙廣告撥打電話與對方聯絡後，即相約在臺北火車
      站南三號門交付其泰山同榮郵局及永豐商業銀行永春分行
      帳戶之提款卡與密碼，核與一般求職方式迥異，且其未至
      特定公司面試，對於公司聯絡人員亦無所悉，竟在尚未通
      過面試取得工作之前，即將其所申請開立具私密性、專屬
      性之上開2 個帳戶提款卡及密碼交付未曾謀面毫不相識之
      不明人士，核與常理顯屬相悖。此外，個人帳戶之提款卡
      及密碼乃屬重要之金融物件，若落入不明人士手中，除存
      款有遭盜領之風險外，亦極可能作為取贓之犯罪工具，即
      便帳戶內之存款不多，若無正當理由或合理之隱情，應無
      任意交付他人之理，況現今金融帳戶開戶極為便利，若非
      有違法用途而欲刻意隱匿身分，亦無須使用他人帳戶。被
      告為成年人，有相當之工作經驗及社會閱歷，對此實難諉
      為不知。
    (三)被告於偵訊時雖另稱：伊知道詐欺集團都是拿存摺、印章
      ，因為存摺、印章都在伊身上，所以不會起疑云云（丙○
      偵字卷第28頁），但由其於警詢時自稱「97年10月17日，
      我看自由時報（應徵傳撥公司、司機）傳撥公司王經理打
      電話與我聯絡，公司要測試我的提款卡運作有無常，給客
      人匯款用，王經理叫司機打電話0000000000與我聯絡，約
      97年10月20日13時30分在台北車站3 號門，拿我的存摺、
      身分證影印本提款卡及密碼給司機，王經理電話稱如提款
      卡正常的話會通知我上班，日薪新臺幣（下同）2,500 元
      」等語（丙○偵卷第5 頁），可知被告除交付泰山同榮郵
      局帳戶提款卡及密碼外，另亦交付「該帳戶存摺與身分證
      影印本」，而非僅係單純交付提款卡與密碼，且如將提款
      卡及密碼交予他人，他人即得利用開提款卡及密碼領取存
      入該帳戶之款項，不啻將該帳戶之管理權交予他人，此與
      交付存摺及印章有何不同？被告既已知悉交付帳戶存摺及
      印章予他人可能遭到詐騙集團作為行騙工具，當亦知悉其
      交付帳戶提款卡與密碼亦可達到相同效果，竟仍執意交付
      2 個帳戶提款卡及密碼，參以現今社會恐嚇取財或詐騙者
      蒐購人頭帳戶，持以作為恐嚇取財或信貸、手機簡訊詐欺
      之事，常有所聞，並經報章雜誌一再報導，出賣或出借帳
      戶予非親非故之人，受讓人係為從事財產犯罪，已屬人盡
      皆知之事。被告對其將金融帳戶交付他人使用，可能遭持
      以從事財產犯罪既有所認知，其有幫助他人犯詐欺取財罪
      之不確定犯罪故意甚明。
    (四)綜上所述，本件事證明確，被告犯行堪予認定，應依法論
      科。
二、按刑法上之幫助犯，係對於犯罪與正犯有共同之認識，而以
    幫助之意思，對於正犯資以助力，而未參與實施犯罪之行為
    者而言（此有最高法院75年度臺上字第1509號、88年度臺上
    字第1270號判決意旨可參）。本案詐欺集團成員使用被告前
    開2 個帳戶，對被害人陳光祥、林洋安及乙○○施以詐術所
    為，均係犯刑法第339 條第1 項之詐欺取財罪，而被告雖僅
    係同時提供2 個帳戶予該詐欺集團使用，而未實際參與詐騙
    集團成員對被害人施用詐術之行為，但其提供帳戶供詐欺集
    團使用之結果，已使詐欺集團得以順利取走騙得款項，對其
    犯罪行為之遂行顯有相當程度之助力，是核其所為，應係犯
    刑法第30條第1 項、第339 條第1 項之幫助詐欺取財罪。其
    以1 個提供帳戶之行為，同時交付2 個帳戶予該詐欺集團使
    用，而幫助該詐欺集團成員詐得陳光祥、林洋安及乙○○等
    數個被害人之財物，係一行為而觸犯數幫助詐欺取財罪名，
    為想像競合犯，應從一重之幫助詐欺取財罪處斷。又前揭關
    於被告交付其永豐商業銀行永春分行帳戶提款卡及密碼，而
    幫助詐欺集團成員騙取陳光祥、林洋安金錢部分所為，雖非
    本案檢察官聲請簡易判決處刑之犯罪事實，且業經臺灣臺北
    地方法院檢察署檢察官以97年度偵字第26701 號認定罪嫌不
    足而為不起訴處分確定，惟按「檢察官既已就上訴人偽造文
    書部分之事實提起公訴，則其與此事實有牽連關係之瀆職（
    即圖利）行為，依公訴不可分之原則，受理法院自屬有權審
    判，該檢察官就此具有不可分性之整個犯罪事實強裂為二，
    於就偽造文書部分起訴後，而將瀆職部分予以不起訴處分，
    其處分即應認為無效」（最高法院43年度台上字第690 號判
    例參照）。本案經審理後，既已認定被告此部分行為與本案
    聲請簡易判決處刑之犯罪行為屬於想像競合犯，並應從一重
    之幫助詐欺取財罪處斷，兩者即具有審判不可分之關係，依
    刑事訴訟法第267 條規定，本案聲請簡易判決處刑之效力即
    應及於該不起訴處分之犯罪事實，該不起訴處分並因而失其
    效力，而屬無效之不起訴處分，況本案公訴檢察官亦已就此
    部分擴張犯罪事實，本院自應併予裁判。另查被告前於86年
    間因違反懲治走私條例等案件，經臺灣屏東地方法院以86年
    度訴字第643 號判處有期徒刑8 年，上訴後復經臺灣高等法
    院高雄分院以87年度上訴字第741 號撤銷原判決，改判處有
    期徒刑8 年，再上訴後則經最高法院以88年台上字第928 號
    駁回上訴確定，其於88年5 月11日入監執行後，於92年4 月
    10 日 假釋出監，同時交付保護管束，迄95年12月6 日保護
    管束期滿執行完畢，有臺灣高等法院被告前案紀錄表附卷可
    稽，其於前案執行完畢後5 年內，故意再犯本案有期徒刑以
    上之罪，屬累犯，應依刑法第47條第1 項加重其刑。再按幫
    助他人實行犯罪行為者，為幫助犯。雖他人不知幫助之情者
    ，亦同；幫助犯之處罰，得按正犯之刑減輕之，刑法第30條
    定有明文。本案被告所為屬於幫助犯，已如前述，爰依刑法
    第30 條 第2 項減輕之。
三、原審以被告犯罪明確，予以論罪科刑，固非無見，惟其未及
    審究前揭臺灣臺北地方法院檢察署檢察官以97年度偵字第26
    701 號無效不起訴處分即本案公訴檢察官擴張部分之犯罪事
    實，當亦未及適用刑法第55條從一重論以幫助詐欺取財罪（
    原聲請簡易判決處刑犯罪事實僅有1 個被害人），其適用法
    條容有未洽，被告仍執前詞指摘原判決不當，雖無理由，但
    原判決既有前揭適用法條不當之情形，自屬無可維持，應由
    本院將原判決予以撤銷改判。爰審酌被告之素行紀錄（有其
    臺灣高等法院被告前案紀錄表附卷可憑），其提供帳戶予詐
    欺集團作為犯罪使用，增加被害人尋求救濟之困難，並使犯
    罪之訴追趨於複雜，擾亂社會正常交易安全，及本案被害人
    受詐騙金額高達334,982 元，被告犯後猶設詞飾卸，未見悔
    意等一切情狀，量處如主文所示之刑，並諭知如易科罰金之
    折算標。
據上論斷，應依刑事訴訟法第455 條之1 第1 項、第3 項、第36
9 條第1 項前段、第364 條、第299 條第1 項前段，刑法第30條
、第339 條第1 項、第55條、第47條、第41條第1 項前段，刑法
施行法第1 條之1 第1 項、第2 項前段，判決如主文。
本案經檢察官顏妃琇到庭執行職務。
中    華    民    國    98    年    6     月    23    日
                  刑事第六庭  審判長法  官  潘翠雪
                                    法  官  王士珮
                                    法  官  楊明佳
此正本與原本無異。
不得上訴。
                                    書記官  林金良
中    華    民    國    98    年    6     月    23    日
┌────────────────────────────────────┐
│附表                                                                    │
├──┬───┬───────────────┬────┬────────┤
│編號│受害人│          受騙經過            │  金額  │    轉入帳戶    │
├──┼───┼───────────────┼────┼────────┤
│ 一 │陳光祥│某姓名年籍不詳之成年男子於97年│29,982元│永豐商業銀行永春│
│    │      │10月21日17時許打電話給陳光祥佯│        │分行帳戶（帳號為│
│    │      │稱：劃撥款項已經收到，但不小心│        │0000000-0000000 │
│    │      │設定為分期付款，須辦理停止分期│        │號）            │
│    │      │作業更正云云，致陳光祥陷於錯誤│        │                │
│    │      │，依照指示於同日以ATM 轉帳方式│        │                │
│    │      │轉出右列金額至甲○○右列帳戶。│        │                │
├──┼───┼───────────────┼────┼────────┤
│ 二 │林洋安│某姓名年籍不詳之成年女子於97年│4,000 元│永豐商業銀行永春│
│    │      │10月21日18時22分許打電話給林洋│及1,000 │分行帳戶（帳號為│
│    │      │安佯稱：先前在電視購物之簽收單│元，合計│0000000-0000000 │
│    │      │誤勾選分期付款，須辦理停止分期│5,000元 │號）            │
│    │      │作業更正云云，致林洋安陷於錯誤│        │                │
│    │      │，依照指示於同日以ATM 轉帳方式│        │                │
│    │      │轉出右列2 筆金額至甲○○右列帳│        │                │
│    │      │戶。                          │        │                │
├──┼───┼───────────────┼────┼────────┤
│ 三 │乙○○│某姓名年籍不詳自稱檢察官之成年│30萬元  │泰山同榮郵局帳戶│
│    │      │男子於97年10月20日晚間某時許打│        │（帳號為0000000-│
│    │      │電話給乙○○略佯稱：你郵局帳戶│        │0000000 號）    │
│    │      │已被監管，請提領帳戶存款後存至│        │                │
│    │      │安全帳戶云云，並請乙○○立即前│        │                │
│    │      │往霧峰鄉○○路僑榮國小旁全家便│        │                │
│    │      │利商店收取臺北地方法院行政凍結│        │                │
│    │      │管收執行命令，乙○○依照指示前│        │                │
│    │      │往收取該執行命令後，即因而陷於│        │                │
│    │      │錯誤，於同月22日12時27分許，依│        │                │
│    │      │照指示至霧峰鄉○○路郵局匯款右│        │                │
│    │      │列金額至甲○○右列帳戶。      │        │                │
└──┴───┴───────────────┴────┴────────┘
附錄本案論罪科刑法條全文：
刑法第339條第1項
意圖為自己或第三人不法之所有，以詐術使人將本人或第三人之
物交付者，處5年以下有期徒刑、拘役或科或併科1千元以下罰金
。


司法院資訊處製作；財團法人民間司法改革基金會備份。
